臺灣新竹地方法院民事判決　　　　　　　 94年度訴字第119號
原　　　告　丙○○
訴訟代理人　溫瑞鳳律師
被　　　告　乙○○
被　　　告　甲○○
上列當事人間損害賠償事件，本院於民國96年1月10日辯論終結
，判決如下：
    主  文
原告之訴及假執行之聲請均駁回。
訴訟費用由原告負擔。
    事實及理由
甲、原告主張：
一、原告於民國87年間因車禍致頸椎受傷，四肢癱瘓，須他人長
    期照顧，被告乙○○係原告所僱用之會計，趁保管原告之印
    章、印鑑證明、提存書及其他文件之機會，勾串被告甲○○
    ，於89年12月6日偽造取回本院87年存字第1563號提存物之
    請求書、委任狀及原告之簽名，盜蓋原告之印章，並提出於
    本院提存所。嗣本院准予取回提存金後，由被告乙○○、甲○○二人共同到台灣銀行，冒領原告之提存金新台幣（下同
    ）1,600,000元及利息63,472元，爰依據侵權行為及委任之
    法律關係請求返還。
二、對被告抗辯之陳述：
（一）被告提出原告丙○○名義之88年9月12日委任書，及葉秀
      蓮出具之89年12月11日收據部分：
    1.被告乙○○勾串被告甲○○律師，制作虛偽之委任書，該
      委任書上「丙○○」三字，並非丙○○本人親自簽名。尤
      有進者，該委任書制作日期係88年9月12日，但被告前往
      本院提存所，領取提存金日期係89年12月11日。原告殊不
      可能於1年3個月之前，即委任被告甲○○領取提存金。蓋
      88 年9月12日當時，本案訴訟尚未終結，原告丙○○不能
      領取提存金，當然不可能委任被告甲○○領取提存金。
    2.再查，被告二人領款後，竟到被告乙○○在新竹市○○街
      62巷9號1樓家中，先要求葉秀蓮簽立收受160萬元之收據
      ，但僅交付葉秀蓮3萬元而已，其餘款項均由被告甲○○
      及乙○○侵占入已，上開事實業經葉秀蓮證述在案。
（二）被告甲○○所提出委任書，與收據之矛盾：
    1.按委任書上所載「…. 上述領回之擔保金，亦同意甲○○
      代為清償丙○○所積欠之債務及委任費用」。則究丙○○
      所積欠之債務若干？何一債務？委任費用若干？何以不與
      丙○○本人會算？且委任書上丙○○並未再委任葉秀蓮受
      領提存金，被告甲○○係律師何以逕交付與無受領權之葉
      秀蓮？依民法第309條之規定，不生清償效力。
    2.被告甲○○依委任書，需代為清償丙○○，所積欠之債務
      及委任費用，當然不可能將提存金166萬餘元全數交付與
      葉秀蓮。證人葉秀蓮一再堅稱被告甲○○先著其在收據上
      簽收，事後僅交付現金3萬元而已，足證葉秀蓮簽字之收
      據，顯然不真實。
（三）查89年9月15日乙○○帶同一友人，與葉秀蓮前往新竹縣
      新豐戶政事務所，由乙○○之友人代寫委任人丙○○名字
      ，受委任人葉秀蓮係葉女自己簽名，二者筆跡顯不同，此
      有委任書及印鑑登記證明申請書可證。乙○○係向葉秀蓮
      誆稱公司業務之用，須請領丙○○之印鑑證明六份云云，
      並未告知係供領取擔保金之用。領得印鑑證明書後，交予
      乙○○。此就此次請領印鑑證明書六份，即足證明非為領
      取提存金（僅須一份即可）。而原告丙○○，始終不知此
      事。
（四）再查，被告甲○○係於89年12月6日向本院提存所，提出
      取回提存物請求書，並提出同日丙○○名義委任狀，此份
      委任狀係被告甲○○偽造丙○○之簽名，並盜蓋丙○○印
      章作成者，而所附之丙○○印鑑證明書則為89年9月15日
      由新竹縣新豐鄉公所核發者，而本院89年聲字第383號發
      還擔保金裁定確定證明書，日期係89年11月28日此有本院
      提存所89年取字第2135號取回提存物案卷可稽，顯見並非
      被告甲○○主張於領到返還擔保金裁定確定證明書，始通
      知原告提供提存書及向戶政事務所請領印鑑證明，原告更
      未寄交上述證件與被告甲○○。
（五）又被告甲○○以代領刑事保證金7萬元部分：經查該7萬元
      支票，亦係翁將支票交由乙○○，乙○○雖在88年5月15
      日存入丙○○雅豐企業有限公司在新竹市第一信用合作社
      帳號。但乙○○隨即於88年5月17日以取款憑絛七萬元，
      轉帳入府乘交通有限公司王萬乘之帳戶內（會計亦為乙○○）。致丙○○始終不知情，對甲○○提出侵占告訴。偵
      查後丙○○始查悉上情，與本案無涉，自不能相提並論。
（六）按「因侵權行為所生之損賠償請求權，自請求權人知有損
      害及賠償義務人時起，二年間不行使而消滅，自有侵權行
      為時起，逾十年者亦同」，民法197條訂有明文。原告遲
      至93年2月始知悉上開情事，自無罹於消滅時效可言。
三、綜上所述，爰聲明：
（一）被告甲○○、乙○○應連帶給付原告新台幣1,663,472元
      及自89年12月12日起至清償日止，按週年百分之5計算利
      息。
（二）訴訟費用由被告負擔。
（三）請准供擔保，宣告假執行。
乙、被告方面：
一、被告甲○○則以：
（一）其為執業律師，原告於87年7月間因車禍而致頸椎受傷、
      四肢癱瘓，故委任其處理多件訴訟及非訟事宜，並因身體
      不適及行動不便而依民法第1003條之規定委由伊妻葉秀蓮
      提供相關訴訟及非訟之文件，依民法第169條之規定自應
      負授權人之責任。
（二）本件緣於原告與第三人陳長慶間就原告所有坐落新竹縣新
      豐鄉○○段松柏林小段95-16等地號土地之合建糾紛，原
      告先認陳長慶違約，沒收陳長慶所交付之80萬元訂金後，
      系爭土地又與豐逸建設股份有限公司 (下稱豐逸公司)簽
      訂合建契約，嗣陳長慶認為原告違約，向本院起訴要求原
      告給付雙倍訂金即160萬元，並假扣押系爭土地，後來原
      告又將系爭土地賣與豐逸公司，豐逸公司之賴智平便提供
      反擔保委由林迪生辦理撤銷假扣押，原告便委任被告處理
      相關訴訟及非訟事宜，故於88年9月12日親簽委任書一式
      二份，存於被告處。後陳長慶不服第一審判決上訴，經台
      灣高等法院88年度上字第1409號判決駁回，迨被告收到確
      定證明書後，便通知原告提供提存書、國庫存款收款書、
      身分證正本及影本、印鑑章及向戶政事務所請領印鑑證明
      ，原告即表示將全權交代伊妻即葉秀蓮處理，不久被告收
      到原告所寄交之上述證件，被告便開始辦理提存款取回之
      相關處理程序，期間原告及葉秀蓮亦不時來電詢問進度，
      嗣經提存所審核可領取後，被告即通知原告及伊妻葉秀蓮
      ，原告交代葉秀蓮與被告一起去領取，亦同意利息部分由
      被告收取作為辦理本次取回提存物之費用及給付尚欠委任
      費用，後葉秀蓮便來電與被告相約，在乙○○家會面，被
      告便依約前往，會同葉秀蓮至臺灣銀行提領，在乙○○之
      見證下，先將提存款160萬元親交予葉秀蓮，再依先前之
      協議與葉秀蓮會算，再由葉秀蓮給付與被告尚欠之委任費
      用24萬元，因委任書係於88年簽立，收據係簽立於89年，
      故有再計算這中間委任案件的委任費用。
（三）查原告稱被告與乙○○勾串侵占提存款乙事，實屬無稽，
      蓋當初係豐逸公司賴智平委請林迪生於87年9月24日辦理
      提存，故所有證件均在林迪生處，由原告向林迪生索回後
      方能辦理，被告如何與乙○○勾串。再者，辦理取回提存
      款尚需提供最近三個月內之印鑑證明，係由原告向戶政事
      務所請領所提供，乙○○無法保管當時尚不存在之印鑑證
      明。復本件係葉秀蓮聯絡被告至乙○○處會面，再一起提
      領，事後亦將款項親交予葉秀蓮，並有乙○○見證，如葉
      秀蓮果真只拿到3萬元，伊當時可立即表示異議，縱不立
      即異議回家亦應向原告反映怎麼160萬元只拿到3萬元，豈
      有事隔4年之後再多所爭執，偽稱只拿到3萬元之理。
（四）次查，系爭提存撤銷假扣押事件，係由賴智平委由林迪生
      辦理，所有證件均在林迪生處，嗣後原告與賴智平、吳素
      孟夫婦因故反目，便委由被告為告訴代理人，對渠等提出
      偽造文書、背信及詐欺等告訴，初經台北地檢署88年度偵
      字第7416號處分不起訴，再議後，台北地檢署以88年度偵
      字第525號提起公訴，案經台北地方法院判決各處有期徒
      刑一年十月，後經上訴，台灣高等法院92年度上訴字第
      1889 號撤銷原判決，諭知無罪，原告不服現上訴於最高
      法院，林迪生受賴智平之交待，遲遲不願交付系爭提存文
      件，原告求助於被告，被告於89年6月20日發函於林迪生
      ，林迪生始交付系爭文件於原告，故系爭提存文件自始即
      由林迪生持有中，且88年9月12日原告親簽之委任書上亦
      未蓋有原告之印章，原告稱被告乙○○係原告所僱用之會
      計，保管原告之印章、印鑑證明、提存書及其他文件之機
      會，勾串被告，偽造丙○○之簽名、盜蓋丙○○之印章，
      連用提存書、印鑑證明書等，提出於提存所，冒領提存金
      及盜蓋印章於88年9月12日之委任書上，實屬無稽。
（五）再查於原告與陳長慶間之損害賠償事件終結後，陳長慶為
      取回假扣押所提存之擔保金54萬元，依民事訴訟法之規定
      ，以新竹英明街郵局第78號存證信函函請原告依限行使權
      利，原告接獲前函後，又委任被告因其假扣押所受之損害
      ，向陳長慶起訴求償，嗣經本院90年度訴字第339號判決
      駁回原告之訴，則原告狀稱未曾委任被告辦理提存事宜，
      亦不知悉等情，顯屬虛妄不實。
（六）又證人葉秀蓮95年12月4日庭訊所言，語多不實，蓋：
    1.被告乙○○於新竹地檢署93年度偵字第5689號中即供稱：
      「當時是丙○○的委任律師即被告甲○○、葉秀蓮及我本
      人前往領取，是我開車載甲○○及葉秀蓮，一起去新竹火
      車站附近的臺灣銀行領錢，因為附近不好停車，我就留在
      車上，由他們二人下車去辦理，領完後就到我家去對帳，
      甲○○將錢交給葉秀蓮，並請我當見證人，要葉秀蓮簽收
      」，則證人未帶有小孩也不會開車，伊留在車上等，並無
      實益，而伊亦是領了160萬元才簽署收據，而且也不是被
      告載伊回去。
    2.再證人供稱本子上的字有的看不懂，然卻在本院曉諭下當
      庭把收據全文唸出，足證證人所稱不知道領了什麼錢，不
      知道提存書及國庫繳款書做何作用，實與事實不符。
    3.復證人供稱前後矛盾、不一，如：
      (1)「（法官問：到乙○○家後被告二人有說什麼?）甲○○說原告還有欠他錢，他跟乙○○算，剩下的錢給我」
        則依證人所言被告確有與葉秀蓮會帳，只是證人謊稱
        是與乙○○算的既經會算後，剩下的錢給證人，則與
        證人先前說被告只交給伊三萬元後，就要伊於收據上簽
        名，剩下的錢由被告與乙○○朋分侵占乙事，顯屬不實
        。
      (2)「（法官問：妳去銀行領錢是何人叫你去的）甲○○打
        電話叫乙○○去載我的」、「（他打電話如何跟妳講）
        他只有說要載我去領錢，沒有說要領什麼錢」、「（領
        錢有無告訴妳先生?）甲○○說不要給我先生知道」，
        則既是被告打電話叫乙○○去載證人，顯示被告並未與
        證人通電話，被告又豈會在電話中說不要給妳先生知道
        。
      (3)嗣後本院再問「為何打電話叫妳去領錢，妳沒跟妳先生
        講」，證人卻又供稱「也有講了，甲○○說反正我先生
        這麼嚴重，錢先拿去用再說」，又與上述供詞不符。
（七）另原告狀稱領取提存金日期係89年12月11日，殊不可能於
      1年3個月之前，即委任被告領取提存金，唯上開原告所提
      證五之不起訴處分書中，被告業已陳明「因為丙○○身體
      狀況不好，我怕他萬一發生什麼事，所以才這麼作，請他
      委託我去領回那一百六十萬元，及代為清償他積欠的債務
      」等語可稽。
（八）復被告先前於88年5月間曾受原告之委託代原告領取原告
      前於板橋地檢署86年度偵字第23722號被告趙忠銘涉犯過
      失致人於死案件中代被告趙忠銘所繳納之保證金7萬元之
      國庫專戶存款支票乙紙，隨即掛號郵寄原告，原告收受後
      在背面簽章，存入自己於新竹第一信用合作社竹北分行所
      開立帳號00000000000000帳號予以提示，詎事後竟於93年
      間，聯合葉秀蓮謊稱未曾委任被告亦未曾收到前述款項為
      由向板橋地檢署誣控被告涉有偽造文書及侵占等罪嫌，亦
      經板橋地檢署以93年度偵字第17643號處分不起訴，嗣經
      原告再議亦遭駁回。
（九）再原告所主張之侵權行為損害賠償請求權已逾2年之時效
      期間，依法亦不得主張，而原告起訴所請求之金額，其中
      63,472元為遲延利息，對於遲延利息，依法自不能再加計
      利息; 本金160萬元為原告委伊妻葉秀蓮所親收，被告並
      未為自己之利益，使用上述金額，依法亦無庸支付利息。
（十）綜上所陳，乙○○原與葉秀蓮、丙○○交情很好，事後因
      故反目，便誣指被告與乙○○串謀，誣控被告涉嫌侵占、
      背信及偽造文書等罪嫌，均經不起訴處分在案，今又起訴
      要求被告給付160萬餘元，實無理由，故聲明：
    1.原告之訴駁回。
    2.訴訟費用由原告負擔。
    3.請准供擔保，宣告免為假執行。
二、被告乙○○則以：
（一）被告係在勝昌交通有限公司擔任會計，該公司於85年2月
      15日改名為府乘交通有限公司，由王萬乘任負責人，故被
      告自85年2月起即非原告的會計了，再者，公司向來只會
      用到公司的大小章，並不會用到私人的印鑑證明，被告從
      未保管原告之印章、印鑑證明、提存書或其他文件，原告
      起訴狀稱被告為伊所雇用之會計，趁保管伊之前述印章及
      文件機會勾串甲○○律師，共同涉嫌偽造文書及侵占等，
      實屬無稽。
（二）次查，被告係應葉秀蓮之電請，駕車接伊至住處與甲○○
      律師會面，再陪同一起至臺灣銀行領取提存金，但係葉秀
      蓮自己至銀行辦理。嗣後甲○○律師確實將提存金160萬
      親交予葉秀蓮由葉秀蓮簽收，甲○○並與葉秀蓮會帳，由
      被告擔任見證人，原告豈可誣指被告共同侵占系爭提存金
      等語置辯，並聲明：
    1.原告之訴駁回。
    2.訴訟費用由原告負擔。
    3.請准供擔保，宣告免為假執行。
、兩造不爭執之事實：
一、被告甲○○確有辦理取回本院87年度存字第1563號提存事件
    之提存金160萬元及利息，並由被告二人會同原告之妻葉秀
    蓮至台灣銀行提領。
二、原告之妻葉秀蓮於89年12月11日親自於收據上簽名。
肆、得心證之理由：
    原告主張被告二人共同偽造委任書冒領提存金之事實，固據
    其提出89年12月6日委任狀、本院發還提存金領款收據、台
    灣銀行法院提存金領息憑條等影本為證，惟為被告所否認，
    被告甲○○辯稱：其係受原告之委任辦理提存金之取回，且
    已依原告指示將提存金交付原告之妻葉秀蓮等語，被告乙○○辯稱：其僅駕車載同葉秀蓮至銀行，係葉秀蓮自己至銀行
    辦理，且甲○○確實將提存金160萬親交由葉秀蓮簽收等語
    。是本件兩造爭執之處應在於，被告甲○○是否受原告之委
    任辦理本院87年度存字第1563號提存事件提存金之取回？被
    告二人是否共同偽造取回提存金所需文件並冒領提存金？又
    被告是否已將提存金交付予原告之妻葉秀蓮？原告就其妻之
    行為是否應負授權人責任？茲一一論述如下：
一、被告甲○○是否受原告之委任辦理本院87年度存字第1563號
    提存事件提存金之取回？被告二人是否共同偽造取回提存金
    所需文件並冒領提存金？
（一）按當事人主張有利於己之事實者，就其事實有舉證之責任
      ，民事訴訟法第277條定有明文。經查，依據被告甲○○
      提出之委任書，其上係記載：「茲委任甲○○君就新竹地
      方法院八十七年度執全字第22號陳長慶假扣押丙○○財產
      ，丙○○提存壹佰陸拾萬元為擔保免為假扣押乙事，全權
      處理有關領回擔保金壹佰陸拾萬元事宜，上述所領回之擔
      保金，亦同意並委任甲○○君代為清償丙○○所積欠之債
      務及委任費用，恐口說無憑，特立據為證。此致甲○○收
      執。立據人：丙○○。中華民國八十八年九月十二日」等
      語，由該委任書之記載內容可知，被告甲○○辯稱其有受
      原告之委任處理系爭擔保金之領回事宜，應值採信；原告
      雖主張此委任書係被告二人共同偽造者，惟其並未舉證以
      實其說，且原告雖稱委任書上之「丙○○」簽名非其所為
      ，惟原告前曾於台灣板橋地方法院檢察署告發被告甲○○
      涉有偽造文書及侵占等罪嫌案件中，親自於訊問筆錄簽名
      ，並經檢察官諭知當庭簽名十次，此經本院調閱台灣板橋
      地方法院檢察署93年度偵字第17 643號卷查核屬實，經本
      院以肉眼比對判斷系爭委任書上「丙○○」之筆跡，與上
      開原告親自簽名之訊問筆錄上「丙○○」之筆跡，其中訊
      問筆錄與委任書上「鄭」字，雖左側一為簡寫字體，一為
      繁寫字體，然右側邑部「３」處末筆與旁側〡字均係緊連
      ，「長」字下方〡之豎筆向右上方勾勒處，未再書寫一撇
      「」，而逕以〡之豎筆向右上方勾勒連筆，尤以「慶」
      字部分，均為簡寫字體，且其「大」字之寫法相似等，無
      論就筆劃、書寫習慣、運筆方式等特徵，均屬明顯相似，
      有上開委任書、訊問筆錄等可稽，足認原告於委任書上之
      簽名應為真正，原告空言否認上開簽名之真正，尚不足採
      。
（二）次按，私文書經本人或其代理人簽名、蓋章或按指印或有
      法院或公證人之認證者，推定為真正，當事人就其本人之
      簽名、蓋章或按指印為不知或不記憶之陳述者，應否推定
      為真正，由法院審酌情形斷定之，民事訴訟法第358條定
      有明文。經查，原告雖又主張領回提存金之文件均係被告
      二人偽造者，然其就此亦未舉證證明，且觀之取回系爭提
      存金之本院89年度取字第2135號取回提存物卷內所附取回
      提存物請求書及委任狀，其上均蓋有原告之印鑑章，並有
      印鑑證明正本一份附於該卷內可稽，原告對於該印鑑章之
      真正亦不否認，足見被告甲○○確受原告委任為提存金之
      領取，否則被告甲○○如何取得蓋有原告印鑑章之委任狀
      ？又如何取得原告之印鑑證明？至原告雖稱其所有印鑑章
      係被告乙○○保管，遭被告二人盜蓋者云云，惟為被告二
      人所否認，原告就印章係經被告二人盜蓋一節亦未舉證以
      實其說，且取回提存物卷所附之印鑑證明書係89年9月15
      日核發者，並係由原告之妻葉秀蓮代理原告至新豐鄉戶政
      事務所辦理者，並非被告二人辦理申請者，有該等印鑑登
      記證明申請書及委任書影本附卷可稽，且原告訴訟代理人
      於本院審理時嗣亦稱：印鑑章是葉秀蓮拿的（見本院95年
      8月28日言詞辯論筆錄），足見原告所稱印章係被告乙○○保管而盜蓋者，尚與事實不符。且證人即原告之妻葉秀
      蓮於本院審理時，就印鑑證明申請事宜，初亦否認有至戶
      政事務所為請領，嗣始改稱有去請領印鑑證明（見本院95
      年12月4日言詞辯論筆錄），由此證述情節及上開印鑑登
      記證明申請書及委任書之記載，足見原告所稱印章係被告
      乙○○保管，遭被告二人盜蓋於委任狀上等節，應屬不實
      而不足採。
（三）再查，本件提存金乃原告委請第三人林迪生於87年9月24
      日辦理提存者，業經本院調閱本院87年度存字第1563號提
      存卷宗查明，有該提存書及委任狀附於該卷內可稽，且當
      初辦理提存之相關證件均存放在第三人林迪生處，原告並
      曾委請被告甲○○代為發函向林迪生索回辦理提存之文件
      ，有律師函影本在卷可憑，原告於本院審理時亦自承辦理
      提存之文件確在第三人林迪生處，且林迪生事後有歸還該
      等文件，並已交代其妻葉秀蓮收妥等情（見本院95年5月
      26日言詞辯論筆錄），證人即原告之妻葉秀蓮於本院審理
      時亦證述：提存書及國庫繳款書係其向第三人林迪生取回
      者等語（見本院95年12月4日言詞辯論筆錄），足見辦理
      提存之提存書、國庫繳款書等提存相關文件均係原告之妻
      葉秀蓮代原告向第三人林迪生取回者，且取回後由原告之
      妻葉秀蓮保管，應堪認定，則被告甲○○若非受原告之委
      任領取提存金而由原告之妻葉秀蓮交付上開文件，被告甲○○如何取得上開文件而得辦理提存金之取回？又原告若
      非委任被告甲○○辦理提存金之領回，則原告之妻葉秀蓮
      何以會將上開文件交予被告甲○○？凡此亦均足認被告甲○○確受原告之委任辦理系爭提存金之取回，原告之主張
      不足採信。
（四）又系爭提存金之領取，乃原告之妻葉秀蓮與被告二人共同
      至台灣銀行領款者，此為兩造所不爭，證人葉秀蓮雖稱其
      並未下車辦理，惟與被告二人所述被告乙○○未下車辦理
      ，係原告之妻葉秀蓮與被告甲○○一同進入銀行辦理者不
      同，姑不論原告之妻葉秀蓮究有無進入銀行，其有與被告
      二人共同至銀行辦理領款事宜則為不爭之事實，且原告之
      妻葉秀蓮對於其與被告二人共同至銀行係為領取提存金一
      事亦知之甚詳（見本院95年12月4日言詞辯論筆錄），則
      在原告之妻葉秀蓮與被告乙○○、甲○○共同前往領取擔
      保金，原告之妻葉秀蓮又親自申辦印鑑證明之情形下，實
      難想像被告二人會有冒領原告提存金之情事；甚者，證人
      葉秀蓮於本院審理時已證述：係被告甲○○打電話叫被告
      乙○○載其前往銀行領款者（見本院95年12月4日言詞辯
      論筆錄），若被告甲○○並未受原告委任辦理領回提存金
      事宜，被告甲○○何須通知原告之妻前往領款？又若被告
      二人欲冒領此筆提存金，且無須原告之妻提出任何文件配
      合，則被告二人大可自行領取款項，又何須通知原告之妻
      共同前往？參以被告甲○○乃本件提存金之本案損害賠償
      事件之訴訟代理人，有本院87 年度訴字第316號、臺灣高
      等法院88年度上字第1409號民事判決書、90年度訴字第33
      9號民事判決書影本足參，是被告甲○○辯稱原告委任其
      處理後續領取提存金事宜，亦與常情無違而足採信。
二、被告是否已將提存金交付予原告之妻葉秀蓮？
（一）原告主張被告二人領取提存金後僅交予原告之妻葉秀蓮三
      萬元，餘均遭被告二人侵吞之事實，雖經證人即原告之妻
      葉秀蓮於偵查中證述：收據上葉秀蓮簽名為其所簽寫，僅
      取回3萬餘元等語（見93年度他字第206號卷第43、44頁）
      ，惟查，觀之被告甲○○所提收據內容載有：「茲親收甲○○君所交付取回之新竹地方法院八十七年度存字第1563
      號提存物新台幣一百六十萬元整，孳息部分則由甲○○君
      收取，作為取回提存物之費用。此致甲○○君收執。立據
      人：葉秀蓮。住址：新竹縣新豐鄉○○村○○街146-1號
      。見證人：乙○○。中華民國八十九年十二月十一日」等
      語，有該收據影本附卷可稽，而證人即原告之妻葉秀蓮對
      於上開收據之立據人姓名確係其所簽寫亦不否認，足認此
      收據應為真正，且由此收據記載之內容可知，證人即原告
      之妻葉秀蓮應已收受此提存金，否則原告之妻葉秀蓮應無
      簽收此收據之理。原告雖主張證人葉秀蓮不識字，不知所
      簽收據內容為何云云，惟證人葉秀蓮於本院審理時，經本
      院諭其唸出收據內容時，其可當庭將收據全文唸出，並無
      不識收據內容所載文字之情（見本院95年12月4日言詞辯
      論筆錄），足見原告之妻葉秀蓮對於其所簽收據之內容及
      用意均屬知悉，原告上開主張並不足採。再者，證人葉秀
      蓮雖稱被告僅交予其三萬餘元，然其於偵查及本院審理時
      均證述：領錢後其與被告二人一同至被告乙○○住處，被
      告甲○○將律師費用及其他費用扣除後交付其剩下的錢等
      情（見93年度他字第206號卷第43頁、本院95年12月4日言
      詞辯論筆錄），被告乙○○於偵查中亦供述：領錢後就到
      其家中會帳，被告甲○○將錢交給葉秀蓮，並由其當見證
      人，要葉秀蓮簽收等語（見93年度他字第206號卷第44頁
      ），足認被告甲○○確有與原告之妻葉秀蓮會帳；參以原
      告自承其委任被告甲○○之律師費用均未給付（見本院95
      年9月22日言詞辯論筆錄），益足認被告甲○○所稱其與
      葉秀蓮會帳，就提存金扣除律師費用後之剩餘款交由葉秀
      蓮帶回等情可採；抑且原告之妻葉秀蓮縱無高等學歷，然
      其乃成年之人，對於收錢後始簽收收據之一般常識自應具
      備，則在原告之妻葉秀蓮與被告甲○○會帳後始簽收收據
      之情形下，證人葉秀蓮所稱其僅拿三萬餘元即返家，餘均
      不知情，自顯與常理有違，葉秀蓮豈有僅收受三萬元卻簽
      署親收160萬元提存金收據之理？是原告主張被告僅交付
      其中三萬元予葉秀蓮，其餘款項由被告二人侵吞云云，自
      不可採。
（二）再者，原告之妻即證人葉秀蓮於本院審理時初證述：其於
      領款前並未告訴原告，領款後亦未告訴原告，且事後亦非
      主動告知原告等情（見本院95年12月4日言詞辯論筆錄）
      ，後又稱：「也有講啦，甲○○說反正我先生這麼嚴重，
      錢先拿去用再說」等語（見本院95年12月4日言詞辯論筆
      錄），前後所為陳述已有不一，衡之常情，原告之妻係代
      原告與被告二人一同領取原告所得領回之提存金，則在被
      告通知可領取該筆提存金時，衡情應會先予告知原告，縱
      其於領款前不及告知原告，亦應於領款後告知原告已取回
      款項及取回數額之事，始符常情，原告之妻所稱其均未告
      知原告，且已自行將該三萬元花用殆盡，係原告於數年後
      詢問始告知之情，實屬匪夷所思，顯與常情有違。又若原
      告所稱其妻葉秀蓮僅取回三萬元之情屬實，原告之妻葉秀
      蓮於簽收收據時，明知提存金為160萬元，在扣除所需支
      付予被告甲○○之費用後，若確僅收受3萬元，在3萬元與
      160萬元之數額差距甚大之情形下，何以未於返家後即告
      知原告，致原告於事隔四年後始為爭執？凡此均足認證人
      葉秀蓮所為證述不實，原告所為上開主張，均與常情有違
      而屬無從採信。
（三）參以被告甲○○前於88年5月間曾受原告之委託，代原告
      領取其前於台灣板橋地方法院檢察署86年度偵字第23722
      號案件中，代該案被告趙忠銘所繳納之保證金7萬元之國
      庫專戶存款支票乙紙，原告亦於事後即93年間與其妻葉秀
      蓮以未曾委任被告甲○○，亦未曾收到前述款項為由，向
      台灣板橋地方法院檢察署對被告甲○○提出偽造文書及侵
      占罪嫌之告訴，嗣經台灣板橋地方法院檢察署查明該紙支
      票係經原告蓋章後存入其於新竹第一信用合作社竹北分行
      所開立帳號00000000000000帳號予以提示，而為不起訴處
      分在案，惟原告對該不起訴處分仍為再議，亦遭駁回，此
      經本院調閱台灣板橋地方法院檢察署93年度偵字第17643
      號偵查卷宗查核屬實，由此亦足認原告之主張不實。
三、原告就其妻之行為是否應負授權人責任？
    按由自己之行為表示以代理權授與他人，或知他人表示為其
    代理人而不為反對之表示者，對於第三人應負授權人之責任
    。但第三人明知其無代理權或可得而知者，不在此限。民法
    第169條定有明文。經查，原告係於87年間因車禍致頸椎受
    傷，四肢癱瘓，須他人長期照顧，有原告提出之長庚紀念醫
    院診斷證明書影本附卷可憑，而證人葉秀蓮乃原告之妻，亦
    有原告之身分證影本在卷足稽，證人葉秀蓮於本院審理時亦
    證述原告車禍後有些事會請其代為處理（見本院95年12月4
    日言詞辯論筆錄），已足認原告應有授權其妻葉秀蓮代為處
    理系爭提存金之領取事宜。原告雖主張其並未授權其妻葉秀
    蓮代為受領提存金，惟查，原告於本院審理時曾自承辦理提
    存之文件於第三人林迪生歸還後，係交代其妻葉秀蓮收妥等
    情（見本院95年5月26日言詞辯論筆錄），且領取系爭提存
    金所需之印鑑證明亦係原告之妻葉秀蓮代原告申辦者，已如
    前述，則在原告之妻葉秀蓮持有原告之印鑑章、身分證件及
    提存文件等資料，葉秀蓮又將印鑑證明、提存文件等資料交
    予被告甲○○，並與被告共同前往領款之情形下，自足使被
    告甲○○認原告有授權其妻葉秀蓮代為領款，依上開規定，
    原告對其妻葉秀蓮之行為自應負授權人責任，原告主張其未
    收到其妻葉秀蓮所收取之系爭提存金，於法自無足採。
四、綜上，原告既委任被告甲○○代為處理系爭提存金之領取事
    宜，並由原告之妻葉秀蓮代原告前往領款，且於收據上簽名
    表示收受該提存金，原告又無法舉出其他證據證明被告甲○○、乙○○二人確有偽造委任書、提存文件等以冒領系爭提
    存金之情事，且被告乙○○又未提出申請、亦未辦理領回系
    爭提存金；從而，原告基於侵權行為、委任之法律關係請求
    被告甲○○、乙○○二人連帶給付原告1,663,472元及自89
    年12月12日起至清償日止，按週年百分之5計算利息，即無
    理由，應予駁回。而其假執行之聲請亦失所依據，應併予駁
    回。
伍、因本案事證已臻明確，兩造其餘主張陳述及所提之證據，經
    審酌後認均與本件結論無涉或無違，爰不再予論述，附此敘
    明。
陸、訴訟費用負擔之依據：民事訴訟法第78條。
中　　華　　民　　國　　96　　年　　1 　　月　　31　　日
                  民事第一庭    法　官　林南薰
以上正本係照原本作成。
如對本判決上訴，須於判決送達後20日內向本院提出上訴狀。
中　　華　　民　　國　　96　　年　　1 　　月　　31　　日
                                書記官　楊書棼
